【裁判字號】    97,建上易,16
【裁判日期】    981013
【裁判案由】    給付貨款
【裁判全文】
臺灣高等法院高雄分院民事判決        97年度建上易字第16號
上訴人即附
帶被上訴人  金一丞實業股份有限公司
法定代理人  甲○○
訴訟代理人  盧世欽律師
複代理人    盧兆民律師
被上訴人即
附帶上訴人  元合通信器材有限公司
法定代理人  乙○○
訴訟代理人  唐小菁律師
上列當事人間請求給付貨款事件，上訴人對於民國97年8 月29日
臺灣高雄地方法院96年度建字第55號第一審判決提起上訴，被上
訴人為附帶上訴，本院於98年9 月29日言詞辯論終結，判決如下
：
    主  文
上訴及附帶上訴均駁回。
第二審訴訟費用，關於上訴部分，由上訴人負擔；關於附帶上訴
部分，由附帶上訴人負擔。
    事 實 及 理 由
一、被上訴人即附帶上訴人主張：伊於民國94年8 月25日與上訴
    人締訂南區環保科技園區管理研究大樓興建工程合約（下稱
    系爭合約），由伊承攬上開興建工程中之A 棟監視錄影設備
    、會議視聽播音設備之大型會議室會議視聽設備及A 棟、中
    型會議室、小型會議室、大中小型環境控制系統等追加器材
    。詎上訴人於伊依約完工後，竟以伊未依約施作矩陣主機、
    鍵盤及螢幕（下稱系爭「主機、鍵盤及螢幕」項目）及A 棟
    、中型會議室、小型會議室、大中小型環境控制系統等追加
    器材（下稱系爭追加器材）非屬工程追加，不另支付追加工
    程款為由，拒絕給付伊系爭工程合約尾款新台幣（下同）27
    3,000 元及追加工程款369,495 元（均含5%營業稅），合計
    尚積欠伊工程款642,495 元未付。爰依系爭工程合約及承攬
    之法律關係，訴請上訴人給付642,495 元，自支付命令繕本
    送達翌日即96年3 月22日起至清償日止，按年息5%計算之利
    息等情。原審為上訴人應給付被上訴人273,000 元本息，並
    駁回被上訴人其餘部分之訴之判決。其答辯聲明：上訴駁回
    。嗣於本院提起附帶上訴，聲明求為判決：(一)原判決不利於
    附帶上訴人部分廢棄。(二)附帶被上訴人應再給付附帶上訴人
    369,495 元，及自96年3 月22日起至清償日止，按年息5%計
    算之利息。(三)第一、二審訴訟費用由附帶被上訴人負擔。
二、上訴人即附帶被上訴人則以：伊於94年8 月間自訴外人工正
    工程有限公司（下稱工正公司）承攬由訴外人國登營造股份
    有限公司（下稱國登公司）自高雄縣政府所承包之南區環保
    科技園區管理研究大樓興建工程中之部分水電工程施作項目
    ，並於94年8 月25日將其中A 棟監視錄影設備、會議視聽播
    音設備之大型會議室會議視聽設備及A 棟、中型會議室、小
    型會議室、大中小型環境控制系統等追加器材交由被上訴人
    施作。詎被上訴人竟漏未施作系爭「主機、鍵盤及螢幕」項
    目，致伊遭工正公司扣款35萬2,800 元，被上訴人自應賠償
    伊前開因債務不履行所受之損害，伊並得以之與伊應給付被
    上訴人之系爭工程合約尾款互為抵銷。又系爭追加工程項目
    原已包含在系爭工程合約應施作之範圍內，雙方既已於訂約
    時議定總工程款，伊自無須另就A 棟、中型會議室、小型會
    議室、大中小型環境控制系統等追加器材項目之施作給付追
    加工程款等語，資為抗辯。其上訴聲明：(一)原判決不利於上
    訴人部分廢棄。(二)上開廢棄部分，被上訴人在第一審之訴駁
    回。(三)第一審廢棄部分及第二審訴訟費用均由被上訴人負擔
    。其對於附帶上訴之答辯聲明：附帶上訴駁回。
三、兩造不爭執事項：
  (一)被上訴人與上訴人於94年8 月25日締訂南區環保科技園區管
    理研究大樓興建工程合約（即系爭工程合約），工程項目如
    下：
    1.A棟監視錄影設備。
    2.會議視聽、播音設備：大型會議室會議視聽設備。
    3.追加器材明細（即系爭追加器材）：
      (1)A棟追加器材。
      (2)中型會議室追加器材。
      (3)小型會議室追加器材。
      (4)大中小型環境控制系統追加電視系統設備。
  (二)系爭工程合約書第3 條約定工程總價為260 萬元（未稅）。
    上訴人尚有尾款273,000 元（含稅）未付（見原審卷(一)第39
    頁、卷(二)第79頁）。
  (三)系爭工程合約第7 條第2 項約定，如有新增之工程項目應由
    雙方共同議定合理單價，因工程變更而增減工程價款及工程
    期限，應經雙方議定後以書面形式作附件契約作為附件。
  (四)系爭工程合約並無合約第7 條第2 項所指增減工程或變更工
    程之書面契約附件。
  (五)系爭工程合約書所附報價單第1 大項第8 小項列有「主機櫃
    （主機、鍵盤及螢幕）1 座」之施作項目，報價金額為85,0
    00元。惟國登公司與工正公司所訂工程合約價目表附件─工
    程預算及數量總表第7 大項第8 小項所列主機櫃1 座（含矩
    陣主機、鍵盤及螢幕）之報價金額則為395,000 元（見原審
    卷(一)第9 頁、第76頁）。
  (六)系爭工程合約書所附報價單第1 大項第8 小項所列「主機櫃
    （主機、鍵盤及螢幕）1 座」之施作項目，被上訴人僅施作
    主機櫃1 只，並未提出主機、鍵盤及螢幕等器材（見原審卷
    (二)第27頁）。
  (七)系爭追加器材即(1)A 棟追加器材、(2)中型會議室追加器材、
    (3)小型會議室追加器材、(4)大中小型環境控制系統追加電視
    系統設備等項目，均經被上訴人施作完成，並通過驗收。
  (八)訴外人即系爭工程之統包商國登公司因系爭「矩陣主機、鍵
    盤及螢幕」項目未施作，而對上訴人之定作人即訴外人工正
    公司）扣款352,800 元。
  (九)上訴人應給付被上訴人之工程款均應加計5%營業稅（見原審
    卷(三)第3 、21頁）。
  (十)系爭工程尾款為273,000 元（見原審卷(一)第257 頁）。
  (十一)對以下私文書之形式上真正不爭執：
    1.兩造所締訂之系爭工程合約書暨附件報價單（見原審卷(一)
      第110 頁）。
    2.國登公司與工正公司締訂之南區環保科技園區管理研究大
      樓新建工程─水電工程之工程技術合作契約書（見原審卷
      (一)第43頁）。
    3.上訴人金一丞公司與工正公司間之合約書暨報價單（見原
      審卷(二)第4 頁）。
    4.國登工司與工正公司間之估驗計價單（見原審卷(一)第118
      頁）。
    5.南區環保科技園區管理研究大樓興建工程監視系統架構（
      即矩陣主機）、地下一層監視設備平面圖、1 至6 層及屋
      突層監視設備平面圖等施工圖說、管理研究大樓3 層音響
      設備平面圖（見原審卷(一)第122~130 、131 頁）。
    6.南區環保科技園區管理研究大樓興建工程設備規範說明（
      見原審卷(一)第134~194、245 頁）。
    7.詹世鴻建築師事務所工地備忘錄暨送審資料審查表、審查
      意見表、送審書面資料（見原審卷(一)第195~214 頁、卷(三)
      第29～40頁）。
    8.被上訴人之出貨單（見原審卷(一)第216~219 頁）。
    9.高雄縣政府工務局驗收及複驗紀錄（見原審卷(二)第37～56
      、57～71頁）。
四、兩造所爭執之事項為：(一)系爭「矩陣主機、鍵盤及螢幕」項
    目是否係屬被上訴人所承攬之A 棟監視錄影設備應施作之範
    圍？上訴人得否以該項目未施作為由，拒絕給付系爭工程尾
    款？(二)系爭「(1)A 棟追加器材、(2)中型會議室追加器材、(3)
    小型會議室追加器材、(4)大中小型環境控制系統追加電視系
    統設備」等追加工程項目之工程款，有無包含在系爭工程合
    約總價中？若否，則應追加之工程價款為若干？(三)被上訴人
    依系爭工程合約請求上訴人給付已完工未付之工程款及追加
    工程款項，有無理由？若有理由，則數額若干？本院判斷如
    下：
（一）系爭「矩陣主機、鍵盤及螢幕」項目是否係屬被上訴人所
      承攬之A 棟監視錄影設備應施作之範圍？上訴人得否以該
      項目未施作為由，拒絕給付系爭工程尾款？
  １、本件被上訴人主張其承攬系爭工程時並未取得應施作主機
      櫃內之「主機、鍵盤及螢幕」項目之施工圖說及施工說明
      書，系爭工程合約附件報價單項次一編號8 所載「主機櫃
      （主機、鍵盤及螢幕）」係指被伊應提供足以置放主機、
      鍵盤及螢幕之機櫃1 座，非指系爭「主機、鍵盤及螢幕」
      項目乃系爭工程合約應施作之範圍云云（見原審卷(二)第29
      、80頁）。查，被上訴人應施作之工程範圍為系爭合約書
      第1 條、第6 條及其附件報價單所示約定項目、工程圖樣
      、施工說明書為之（見原審卷(一)第6 頁），而系爭合約第
      6 條復明文約定，上訴人有提供系爭工程圖樣及施工說明
      書之義務，又被上訴人並未自上訴人取得系爭工程之施工
      圖說及施工說明書之事實，業據證人即工正公司派駐現場
      之工地負責人丙○○證稱：工正公司與國登公司，及工正
      公司與被告所簽立之工程合約均無工程圖說附圖，…最後
      驗收時驗收官才發現系爭「主機、鍵盤及螢幕」項目未施
      作，由國登公司自行僱工補作等語（見原審卷(二)第92、94
      頁）。上訴人復自承：由於被上訴人係經國登公司介紹向
      上訴人承包系爭工程，因此上訴人無須另提供施工圖說予
      被上訴人等語在卷（見原審卷(二)第139 頁），足認上訴人
      並未交付系爭工程施工圖說及施工說明書予被上訴人之事
      實明確，是既然系爭工程合約並無施工圖說及施工說明書
      等附件，自不得將系爭施工圖說及施工說明書視為被上訴
      人依系爭工程合約應履行合約義務之範圍。
  ２、上訴人固辯稱被上訴人已取得系爭工程施工圖說、施工說
      明書，明知系爭「主機、鍵盤及螢幕」項目乃系爭工程合
      約約定應施作項目，卻疏未施作，已有債務不履行情事，
      上訴人復因而遭上包商工正公司扣款352,800 元，伊自得
      以上開對被上訴人之債務不履行損害賠償請求權與被上訴
      人之本件工程款請求互為抵銷，毋庸再給付被上訴人系爭
      工程尾款云云。惟查，系爭合約中「主機、鍵盤及螢幕」
      項目固已於國登公司與高雄縣政府就系爭工程所簽訂之合
      約附件施工說明書，即工程功能及技術規範第四篇第1370
      4 章規定已包含主機櫃、矩陣主機、鍵盤及螢幕等設備，
      並經繪明於圖號SA－1 監控設備昇位圖之施工圖說中（見
      原審卷(三)第334 頁、第344 頁），惟查，本件系爭工程係
      由統包商國登公司向高雄縣政府標得後再予以下包，經比
      較各承包商間之合約報價，高雄縣政府與國登公司間、國
      登公司與工正公司間、工正公司與上訴人間、及兩造間，
      就系爭主機櫃1 座之報價，依序分別為22,000元、395,00
      0 元、89,250元、85,000元，其中僅工正公司於其提出之
      工程預算及數量總表中載明「主機櫃1 座（含矩陣主機、
      鍵盤及螢幕）」等字樣，且其報價395,000 元，幾達國登
      公司報價22,000元之18倍，有康城工程顧問股份有限公司
      （下稱康城顧問公司）97年5 月23日康城（97）土開字第
      159 號函附之高雄縣政府工務局工程預算及數量總表、國
      登公司與工正公司所定系爭工程合約附件高雄縣政府工務
      局工程預算及數量總表、工正公司與被上訴人所定系爭工
      程合約附件報價單、系爭工程合約附件報價單等影本各1
      份附卷足憑（見原審卷(二)第7 、331~348 頁、原審卷(一)第
      9 、76、99頁）；而兩造間系爭合約則係載明「主機櫃1
      座（矩陣主機、鍵盤及螢幕）」等字樣，由於＜矩陣主機
      、鍵盤及螢幕＞等字係以括弧記載，並未註明包含之字意
      ，且依其報價僅為85,000元，亦較被上訴人向工正公司承
      包之89,250元為低，就下包商之上訴人而言，其報價尚屬
      正常，再依常理言，矩陣主機、鍵盤及螢幕等機器之價格
      ，必較用以放置該機器之主機櫃1 座為高，此從工正公司
      向國登公司承包之價格高達395,000 元，而被上訴人卻向
      工正公司以89,250元承包，亦可以推知被上訴人向工正公
      司承包之主機櫃，與上訴人向被上訴人承包之主機櫃，應
      屬相同，即均未包含矩陣主機、鍵盤及螢幕等機器在內。
      又參酌系爭工程統包商國登公司與工正公司間所訂工程合
      約附件合約價目表之特定條款第4 條約定，系爭工程之細
      部施工圖及竣工圖均係由工正公司負責繪製（見原審卷(一)
      第56頁），顯見工正公司因負責繪具系爭工程細部施工圖
      說，而知悉系爭「主機、鍵盤及螢幕」項目已經康城顧問
      公司於概念設計參考圖及功能及技術規範中載明，始將完
      成系爭「主機、鍵盤及螢幕」項目所須價額亦一併估算在
      內，致其就同一項目之報價顯高於國登公司及兩造，此情
      亦與康城工程顧問公司95年12月20日康城（95）土開字第
      1098號函覆原審略稱：驗收時經各單位溝通誤解，認為係
      統包商未依圖施工（指系爭「主機、鍵盤及螢幕」項目）
      等語相合（見原審卷(二)第344 頁），足認統包商國登公司
      將系爭工程發包時，即有疏漏系爭「主機、鍵盤及螢幕」
      項目之情事存在，而兩造於締訂系爭工程合約時，被上訴
      人因未取得康城顧問公司之前開圖說及工正公司繪具之細
      部施工圖說，而無從得悉系爭「主機、鍵盤及螢幕」項目
      亦屬統包商向業主承攬之工程範圍，致未將系爭「主機、
      鍵盤及螢幕」項目列入系爭工程合約應施作範圍內。再國
      登公司與工正公司所訂工程合約書附件之工圖說繪有「矩
      陣主機」之施作圖例，據被上訴人陳稱此份圖說並未成為
      系爭合約之附件，上訴人亦未否認，是基於契約相對性原
      則，既然兩造所訂系爭合約之應施作範圍不含系爭「主機
      、鍵盤及螢幕」項目，即不能以國登公司與業主高雄縣政
      府間之工程合約及工正公司與國登公司間之工程合約內容
      ，資為系爭合約之補充條款，逕加諸被上訴人系爭合約範
      圍以外之施工責任，始符常理。
  ３、另系爭工程之細部施工圖說及竣工圖乃由工正公司繪製、
      保管，已如前述，則被上訴人當無可能自行向國登公司拿
      取細部施工圖說及工程規範，則證人丙○○雖證稱：被上
      訴人公司負責人於94年4 月間接案時表示，其為國登公司
      推薦之廠商，其可自行向國登公司拿取送審所須之施工圖
      說及工程規範（即施工說明書），…系爭「主機、鍵盤及
      螢幕」項目係因被上訴人表示不用施作，經上訴人向工正
      公司轉達，工正公司遂向國登公司為無庸施作之表示，但
      依其個人經驗認為，此部分也要施作等語（見原審卷(二)第
      93、95頁），顯乏佐據。況依工正公司與上訴人就系爭工
      程所訂合約第4 條約定，上訴人應負責交貨至工地配合甲
      方進度施工（見原審卷(二)第5 頁），足見上訴人乃工正公
      司之設備器材供貨商，則被上訴人向上訴人所承攬之系爭
      工程項目範圍，當無可能逾越上訴人向工正公司所承攬之
      工作範圍，此參之工正公司以395,000 元標得之主機櫃」
      ，竟能以顯不相當之低價85,000元轉包予上訴人等情，證
      人丙○○身為工正公司派駐系爭工程現場監工人員，倘其
      所證稱現場工程施作與否，均任憑供貨商主導之語可信，
      則上訴人豈非可以85,000元之低價施作價值395,000 元之
      物用以交付工正公司，又如何可能如此施作？亦見丙○○
      所為上述證詞，無足採信。
  ４、由上所述，兩造所訂系爭合約中工程項目「主機櫃」既不
      含系爭「主機、鍵盤及螢幕」之機器，即難謂被上訴人有
      未施作該項目之事實，則上訴人以被上訴人未施作該項目
      之「主機、鍵盤及螢幕」為由，拒絕給付被上訴人系爭工
      程尾款，即屬無據。至系爭合約既係上訴人轉包予被上訴
      人而簽訂，其未約定「主機、鍵盤及螢幕」之施作，應可
      歸責於上訴人，則上訴人是否因該項目未施作而遭其上包
      商或業主扣款，尚與被上訴人無關，是上訴人主張其被扣
      款352,800 元，應與被上訴人本件工程尾款之請求互為抵
      銷云云，亦無可採。
（二）系爭「(1)A 棟追加器材、(2)中型會議室追加器材、(3)小型
      會議室追加器材、(4)大中小型環境控制系統追加電視系統
      設備」等追加工程項目之工程款，有無包含在系爭工程合
      約總價中？若否，則應追加之工程價款為若干？
  １、系爭追加工程項目於94年8 月25日兩造簽訂系爭合約時，
      已載明於合約，並為被上訴人所明知之事實，業據被上訴
      人承認屬實（見原審卷(二)第32頁），兩造並於系爭工程合
      約第3 條約定系爭合約總價格為260 萬元，且將系爭追加
      工程項目及所需數量逐一列載於做為系爭合約內容之報價
      單上，而屬被上訴人應施作之工程項目範圍，亦為兩造所
      不爭執（見原審卷(一)第6 、10、11頁）。
  ２、被上訴人雖主張兩造訂約時，由於系爭追加工程項目尚未
      完成材料送審，故暫未議定工程價款，故報價單未記載追
      加工程項目之價格，被上訴人其後已將價格報價單傳真予
      上訴人，上訴人應依系爭工程合約第7 條第2 項約定，另
      行給付系爭追加工程款等語。然查，本件工程（南區環保
      科技園區管理研究大樓興建工程）係屬A 棟管理研究大樓
      部分，其相關送審資料，經統包商國登公司於94年8 月10
      日重新條訂後第5 次提送審查資料，經康城顧問公司於94
      年8 月15日審查合格，至於系爭追加工程項目則原已包含
      於業主與統包商之契約範圍內，惟統包商因於細部設計時
      漏未將系爭追加工程項目納入，而於94年8 月18日業主召
      開之工程協調會議中承諾施作，並自行吸收施作費用，而
      系爭追加工程項目中之「中型會議室及小型會議室追加器
      材」則經國登公司依功能及技術規範第16680 章視聽音響
      設備規範之相關規定送審，系爭追加工程項目中之「大、
      中、小型環境控制系統追加」部分，由於工程功能及技術
      規範中並無該設備之相關規範，統包商復表明願自行吸收
      費用，故無送審資料等節，有詹世鴻建築師事務所（即監
      造單位）97年6 月27日書狀、康城顧問公司97年5 月23日
      康城（97）土開字第159 號函、各1 份在卷足憑（見原審
      卷(三)第18頁、卷(二)第331~333 、346 、348 頁）。又本件
      統包商國登公司於94年8 月18日工程協調會議中承諾施作
      系爭追加工程項目後，上訴人始於94年8 月19日向工正公
      司承攬系爭工程，並於其與工正公司之工程合約報價單中
      列明施工範圍已包含系爭追加工程項目，且含系爭追加工
      程項目在內之工程合約款為270 萬元，有上訴人與工正公
      司之工程合約1 份在卷可稽（見原審卷(二)第6 、8 頁），
      嗣上訴人於94年8 月25日與被上訴人簽訂系爭工程合約時
      ，亦將系爭追加工程項目列為系爭工程合約施作範圍內，
      已如前述，而系爭追加工程項目中之「A 棟追加器材」室
      外全功能彩色攝影機應適用之技術規格資料，業於94年7
      月29日提送審查，並經康城顧問公司於94年8 月15日完成
      審查；系爭追加工程項目中之「大、中、小型環境控制系
      統追加」，則因工程功能及技術規範中並無相關規範，根
      本無須送審，有卷附送審審查意見表暨其附件送審資料各
      1 份在卷可稽，並經康城顧問公司以97年5 月23日康城（
      97）土開字第159 號函覆原審如前（見原審卷(三)第29～40
      頁、卷(二)第332 頁），是兩造簽約時已得就系爭追加工程
      項目中之「A 棟追加器材」、「大、中、小型環境控制系
      統追加」等二項議定價格，無庸另為送審，應堪認定。至
      於系爭追加工程項目中之「中型會議室、小型會議室追加
      器材」等二項，亦經規範於功能及技術規範第16680 章視
      聽音響設備規範中（見原審卷(二)第332 頁），依系爭工程
      合約第7 條約定，被上訴人負有依業主要求提出技術送審
      資料之義務（見原審卷(一)第7 頁），是以被上訴人於締約
      時已能取得上開設備規範，並得預見上開追加工程項目需
      用之設備規格，而可據此估算市場價格與上訴人議價，亦
      可認定。故本件系爭追加工程項目於兩造94年8 月25日簽
      約時，均非處於價額不明、無從估算之情形，至為明確，
      則被上訴人主張系爭追加工程項目因尚未完成資料送審，
      故暫無從議價云云，核與事實不符，亦不可採。
  ３、另查，系爭工程合約第7 條所謂工程變更，係指有新增之
      工程項目而言，倘原設計並無變更，則被上訴人不得追加
      任何工程及材料款，業經系爭工程合約第7 條第1 項、第
      2 項約定至明。本件系爭追加工程項目乃兩造締約時已明
      知之應施作項目，自非屬前開約定所謂「新增工程項目」
      ，故被上訴人在原審主張依系爭工程合約第7 條第2 項約
      定，得就系爭追加工程項目與上訴人議價，並由上訴人另
      給付系爭追加工程款云云，核與系爭工程合約明文約定不
      符，尚無可採。
  ４、依上各情，本院認為：系爭「A 棟追加器材」、「中型會
      議室追加器材」、「小型會議室追加器材」、「大中小型
      環境控制系統追加」等追加工程項目，既已於系爭合約第
      1 條工程名稱下詳予列明，合約第3 條亦約定系爭工程合
      約價格為260 萬元，則其施工範圍自係包含系爭工程合約
      附件報價單所示之各項目在內（報價單亦載明「本報價單
      視同合約內容），被上訴人於簽約時已知全部工程項目而
      仍願以全部工程價格260 萬元與上訴人訂約承做系爭工程
      ，且於報價單載明系爭追加工程項目，而簽約當時系爭追
      加工程項目又已經完成審查，並非無從議價，是雖報價單
      未列出系爭追加項目之價格，而第一項「監視錄影設備（
      A 棟）」複價1,244,000 元及第二項「會議視聽、播音設
      備」複價1,356,000 元，合計已為260 萬元，但被上訴人
      既仍與上訴人簽訂系爭合約，應係被上訴人自願決定承包
      之價格後始行簽約，尚不得藉口尚未完成資料送審，故暫
      無從議價，而謂非系爭合約包括之工程項目，應另行給付
      追加費用甚明。又被上訴人復未能舉證證明兩造有何應就
      系爭追加工程項目另為議價，並另給付追加工程款之情事
      存在，則被上訴人依系爭合約請求上訴人另給付系爭追加
      項目之工程款，即屬無據，不能准許。
（三）被上訴人依系爭工程合約請求上訴人給付已完工未付之工
      程款及追加工程款項，有無理由？若有理由，則數額若干
      ？
  １、按系爭工程合約第5 條約定系爭工程之付款條件為：於簽
      約時按合約總價10% 給付頭期款（即簽約金於依送審資料
      進貨完成送達工地經被告點收無誤後，給付合約總價80%
      ，於裝機測試及驗收完成時，即應給付合約總價10% （見
      原審卷(一)第6 頁）。本件系爭合約工程除系爭「主機、鍵
      盤及螢幕」項目外，被上訴人均已依系爭合約完成各該施
      工項目，並經驗收通過，為兩造所不爭執，並有高雄縣政
      府工程部分正式（驗收）複驗紀錄1 份在卷可稽（見原審
      卷(二)第57頁），而系爭「主機、鍵盤及螢幕」既非屬被上
      訴人依系爭工程合約應施作之項目，業如前述，則依民法
      第490 條第1 項規定，上訴人自應給付被上訴人系爭工程
      尾款，而兩造就系爭工程尾款為273,000 元（含稅）亦不
      爭執（見原審卷(一)第257 頁），是被上訴人以工程已施作
      完成請求上訴人給付系爭工程尾款273,000 元（依系爭合
      約總價10% 再加計5%之營業稅款，即〔2,600,000 ×10%
      〕+ 〔260,000 ×5%〕＝273,000 ），為有理由，應予准
      許。
  ２、次查，關於被上訴人請求上訴人給付系爭追加工程項目之
      工程款369,495 元（含5%營業稅）部分，依上所述，既屬
      系爭合約包括之工程項目，尚非合約外之變更或追加項目
      ，其此部分之請求尚嫌無據，不應准許。
五、綜據上述，被上訴人依系爭合約法律關係請求上訴人給付工
    程尾款273,000 元及自起訴狀繕本送達翌日即96年3 月22日
    起至清償日止，按年息5%計算之法定遲延利息，為有理由，
    應予准許，其請求系爭追加工程項目之工程款369,495 元為
    無理由，不應准許。原審就上開應准許部分判命上訴人如數
    給付，就上開不應准許部分，為被上訴人敗訴之判決，均核
    無違誤，上訴人上訴意旨及附帶上訴人附帶上訴分別指摘原
    判決不當，求予廢棄改判，均為無理由，應予駁回。
六、至兩造其餘攻擊防禦之方法，核與本判決之基礎不生影響，
    自不一一論述，附此敘明。
七、據上論結，本件上訴及附帶上訴均為無理由，依民事訴訟法
    第449 條第1 項、第78條，判決如主文。
中    華    民    國    98    年    10    月    13    日
                            民事第一庭
                                審判長法官  黃金石
                                法      官  謝肅珍
                                法      官  林健彥
以上正本證明與原本無異。
本件不得上訴。
中    華    民    國    98    年    10    月    13    日
                                書  記  官  黃富美


司法院資訊處製作；財團法人民間司法改革基金會備份。
